【裁判字號】    97,家訴,87
【裁判日期】    971212
【裁判案由】    分割遺產
【裁判全文】
臺灣臺中地方法院民事判決              97年度家訴字第87號
原      告  甲○○
訴訟代理人  林俊雄律師
被      告  乙○○
訴訟代理人  王正喜律師
上列當事人間請求分割遺產事件，本院於民國97年11月14日言詞
辯論終結，判決如下：
    主      文
被繼承人張德旺所遺如附表壹至附表伍所示之遺產，准予分割。
其分割方法為：（一）附表壹所示之遺產，由兩造按應繼分各二
分之一比例分別共有；（二）如附表貳、參、肆、伍之遺產，由
兩造按各二分之一之比例分配之。
訴訟費用由兩造各負擔二分之一。
    事實及理由
壹、原告主張：
  一、被繼承人張德旺於民國95年6月16日逝世，兩造俱為被繼
      承人張德旺之子女，且無其他法定繼承人，故兩造之應繼
      分各為1/2。被繼承人張德旺去世時，遺有如附表壹至伍
      所示之遺產，被繼承人張德旺並未以遺囑禁止繼承人分割
      遺產，兩造亦未以契約禁止分割遺產，因兩造迄今仍無法
      達成分割協議，爰依民法第1164條規定，訴請分割遺產。
      並聲明：如主文所示。
  二、對被告之抗辯則以：
    (一)被繼承人張德旺與訴外人張泉成之買賣契約係立於64年間
      ，期間被繼承人張德旺皆未向張泉成請求移轉，故該移轉
      請求權已罹於消滅時效，非屬遺產之範圍。
    (二)被告稱臺中市○區○○街236號建物中未辦保存登記部分
      為被繼承人張德旺出資興建，及原告於繼承開始前受有被
      繼承人張德旺諸多贈與等情，然皆未舉證證明之。
    (三)喪葬費用是否為遺產費用或債務，法無明文，且被告僅提
      出非殯葬業者所署名之書面，難認係喪葬費之收據。再被
      繼承人張德旺之喪禮由被告全權處理，伊所收取之奠儀適
      足以支付喪葬費用之支出。至律師費部分，並非遺產分割
      之必要費用，被告主張扣除此等費用，於法無據。
    (四)臺中市○區○○街207號建物為被繼承人張德旺之遺產，
      該屋因出租所收取之租金為遺產之法定孳息，無論已收取
      或未收取，皆為遺產之一部，亦屬本件遺產分割之標的，
      且原告起訴時已載明其金額，並無不明確情形。
    (五)原告起訴所據者乃為財政部臺灣省中區國稅局遺產稅免稅
      證明書，依法應推定為真正，原告據此起訴並無不合。
    (六)被告主張「分割共有物之訴，係以共有物分割請求權為訴
      訟標的，但原告將訴訟標的當訴之聲明，似與規定不合」
      ，語意簡略，原告不明箇中道理。
貳、被告則以：
  一、原告承認被繼承人張德旺依64年10月15日與張泉成所立之
      調解書，存有移轉臺中市○區○○街236號房地所有權之
      請求權，惟原告未就此列入分配，因遺產分割應以整個遺
      產為標的，如以部分遺產作為標的，其訴即為不合法；另
      被告曾提起回復原狀及確認遺產歸屬之訴（本院97年度訴
      字第126號），雖一審敗訴，但現正上訴二審（臺灣高等
      法院臺中分院97年度上字第314號），因該案牽涉本件之
      分割遺產範圍（臺中市○區○○段6小段9之33地號、9之
      40地號及同段289建號建物1/2應有部分），故宜先停止訴
      訟，待該案確定後再續行本件訴訟。
  二、臺中市○區○○街236號建物之增建部份（部分1樓及2樓
      全部）為被繼承人張德旺所增建，該增建部份有獨立可出
      入之門戶，並非附屬物，雖未辦保存登記，仍屬被繼承人
      張德旺之遺產，惟原告未列入分配；另原告於繼承開始前
      ，已受被繼承人張德旺諸多贈與，依民法第1173條之規定
      ，該部分應予歸扣，然原告並未列入。
  三、被繼承人張德旺之喪葬費469,800元及本件律師費100,000
      元均屬繼承費用，依民法第1150條之規定，可從遺產中先
      扣除，然原告未事先作協議確認，亦未表明可扣除，即與
      上開規定不符；又被繼承人張德旺所遺之房屋，其稅捐皆
      由被告繳納；另原告起訴狀所載有關租金部分，數額不明
      確，且訴狀所列之現金及第七商業銀行股票亦與現狀不符
      。
  四、被告同意就不動產部分送鑑價，並先墊付鑑價費用1/2，
      然應請臺中市政府鑑定始具公信力；又分割共有物之訴，
      係以共有物分割請求權為訴訟標的，但原告將訴訟標的當
      訴之聲明，似與規定不合。
  五、被繼承人張德旺所遺於臺中市○區○○街207號房屋雖可
      區分為二部分，惟579-15地號土地上之建物曾領有建照，
      並以579-14地號土地之部分或全部作為法定空地，不能再
      領建照。二者如分割，將造成合法之房屋無法定空地，不
      合法之房屋不能拆除重建，且如二者欲重建，勢必將地上
      物全部拆除，再劃出法定空地位置始可，故上開二筆土地
      應先合併後再平均分割，且應拆除現有地上物以利建築。
  六、另不動產之分割方法，依民法第830條第2項之規定乃依共
      有物之分割方法，則本件應將中美街2筆土地合併後分割
      ，各得其一，如僅將公同共有變為分別共有而未能使共有
      物分配給共有人單獨使用，似與分割共有物之本旨不符等
      語，資為抗辯。並聲明：(一)原告之訴駁回。(二)訴訟費用由
      原告負擔。
參、得心證之理由
  一、按遺產繼承人，除配偶外，依下列順序定之：1.直系血親
      卑親屬。2.父母。3.兄弟姊妹。4.祖父母；同一順序之繼
      承人有數人時，按人數平均繼承，民法第1138條、第1141
      條本文分別定有明文。原告主張被繼承人張德旺於95年6
      月16日死亡，兩造為被繼承人之子女，及被繼承人無其他
      合法繼承人等情，業據原告提出戶籍謄本為證，亦為被告
      所不爭執，堪信為真實。揆諸前開規定，被繼承人張德旺
      所遺如附表壹至伍之遺產即由兩造共同繼承，且應繼分各
      為1/2。
  二、關於附表壹編號1、2、5部分：
      按在公同共有遺產分割自由之原則下，民法第1164條規定
      ：繼承人得隨時請求分割遺產，該條所稱之「得隨時請求
      分割」，依同法第829條及第830條第1項規定觀之，自應
      解為包含請求終止公同共有關係在內，俾繼承人之公同共
      有關係歸於消滅而成為分別共有，始不致與同法第829條
      所定之旨趣相左，庶不失繼承人得隨時請求分割遺產之立
      法本旨，換言之，終止遺產之公同共有關係，既應以分割
      方式為之，將遺產之公同共有關係終止改為分別共有關係
      ，性質上自亦屬分割遺產方法之一（最高法院82年度台上
      字第748號、85年度台上字第1873號、93年度台上字第260
      9號判決參照）。雖被告主張依民法第830條第2項之規定
      ，公同共有物之分割方法既依共有物之分割方法，則本件
      應將臺中市○區○○○段579-14及579-15地號土地合併後
      再分割，並由兩造各得其一，如僅將公同共有變為分別共
      有而未能使共有物分配給共有人單獨使用，似與分割共有
      物之本旨不符云云。然揆諸上開說明，原告主張就被繼承
      人張德旺所遺如附表壹編號1、2、5所示之遺產，按應繼
      分比例採取分別共有方式分割，自屬遺產分割方法之一種
      ，亦與法無違。
  三、關於附表壹編號3、4部分：
    (一)被告主張被繼承人張德旺對訴外人張泉成具有移轉臺中市
      ○區○○街236號房屋所有權1/2及坐落土地所有權全部之
      請求權，然原告並未列入遺產分割標的，且被告對上開部
      分正進行訴訟，如被告勝訴即會影響本件遺產分割範圍，
      故宜先停止訴訟云云。然依卷附之財政部臺灣省中區國稅
      局遺產稅免稅證明書所載，被繼承人張德旺僅有臺中市○
      區○○街236號建物1/2持分，就建物另1/2持分及建物坐
      落土地（下稱系爭房地）並無持分。再者，被告所依據者
      乃被繼承人張德旺與訴外人張德旺於64年10月15日所簽立
      之調解書（下稱系爭調解書），因被繼承人張德旺於95年
      6月16日死亡，即由兩造繼受取得該移轉請求權。惟系爭
      調解書簽訂至今，已逾15年之請求權行使時效，且訴外人
      張泉成於本院97年度訴字第126號案件審理時，亦已行使
      時效抗辯及同時履行抗辯，故訴外人張泉成自得主張時效
      已完成，而拒絕移轉系爭房地之所有權，則系爭房地自非
      屬被繼承人張德旺之遺產範圍。
    (二)被告又主張臺中市○區○○街236號之增建物為被繼承人
      張德旺出資興建，且該增建部份有獨立可出入之門戶，仍
      屬被繼承人張德旺之遺產云云，然為原告所否認，揆諸民
      事訴訟法第277條前段規定之舉證責任分配法則，自應由
      被告就該有利於己之事實，負舉證之責，惟被告並未提出
      相關事證以實其說。且經本院依職權調取本院97年度訴字
      第126號卷宗，經現場鑑定之結果，被告所稱之獨立出入
      門戶乃為寬度僅60公分之小巷（參本院97年度訴字第126
      號97年5月14日勘驗測量筆錄）。是縱如被告所抗辯，該
      增建部分確為張德旺所建，然因該增建部分係屬原主建物
      之附屬物，其所有權已歸入原主建物，不得對該增建部分
      主張獨立之所有權，被告之主張尚難憑採。綜上，關於被
      繼承人張德旺所遺附表壹編號3、4之遺產，亦應依兩造應
      繼分比例採取分別共有方式分割為妥。
    (三)訴訟全部或一部之裁判，以他訴訟之法律關係是否成立為
      據者，法院得在他訴訟終結前以裁定停止訴訟程序，民事
      訴訟法第182條第1項固有明文，惟該條項既明定法院得在
      他訴訟終結前以裁定停止訴訟程序，則有同條所定情形時
      ，應否裁定停止訴訟程序，法院本有自由裁量之權，並非
      一經當事人聲請即應准許（最高法院81年度台抗字第107
      號、84年度台抗字第496號判決），本院綜上事證明確，
      認以不裁定停止訴訟程序為宜。
  四、關於附表貳、參、肆部分：
      按共有物分割之方法不能協議決定者，法院得因各共有人
      之聲請命為以原物分配於各共有人或變價共有物，以價金
      分配於各共有人；公同共有物分割之方法，除法律另有規
      定外，應依關於共有物分割之規定，有如前述，則本件被
      繼承人張德旺遺有附表貳至肆之遺產，揆諸上開規定，兩
      造在分割遺產前，對於遺產全部為公同共有，因上開遺產
      並無不能分割之情形，亦無不分割之約定，而兩造就上開
      遺產既不能協議分割，則原告以遺產分割為由終止兩造間
      之公同共有關係，請求分割被繼承人張德旺之遺產，自屬
      有據。復上開遺產性質係屬可分，以原物分配為適當，故
      本院認上開遺產應由兩造按應繼分之比例分配之為妥。
  五、關於附表伍部分：
      查被繼承人張德旺曾將臺中市○區○○街207號房屋出租
      予第三人楊淑真、林瑞乾，雖租期已分別於97年6月、10
      月屆至，惟現仍由渠等繼續使用中，渠等即應支付相當於
      租金之不當得利或損害賠償。今被繼承人張德旺已歿，該
      權利即應由兩造繼承，另租金及相當於租金之不當得利或
      損害賠償，乃屬可分之金錢債權，亦由兩造按應繼分之比
      例分配之為妥。
  六、關於原告是否受有應歸扣之贈與及法定空地比部分：
      被告固主張原告於繼承開始前受有被繼承人張德旺諸多贈
      與及臺中市○區○○○段579-15地號土地以同段579-14地
      號土地作為法定空地等情，然皆為原告否認，且被告亦未
      就對此有利於其之事實舉證以實其說，難認已盡舉證之責
      ，自難為有利被告之認定。
  七、關於喪葬費及律師費部分：
    (一)按繼承人有數人時，在分割遺產前，各繼承人對於遺產全
      部為公同共有；而繼承人對於被繼承人之債務，負連帶責
      任，民法第1151條、第1153條第1項，分別定有明文。因
      此，繼承人共同繼承被繼承人之債權，固屬繼承人公同共
      有；然繼承人共同繼承被繼承人之債務者，僅係負連帶責
      任而已，該繼承之債務並非各繼承人公同共有（最高法院
      86年台上字第2057號判決要旨）。次按繼承之標的固含積
      極遺產及消極遺產，惟遺產分割之標的，應僅有積極遺產
      而言，種類則含有物權、準物權及債權，即有動產、不動
      產、無體財產權及債權等。至消極遺產（債務）則不屬遺
      產分割之標的。蓋依民法第1153條第1項規定，被繼承人
      之債務（消極遺產）係由繼承人負連帶清償債務，尚非屬
      得為分割之標的（司法研究年報第24輯第2篇─遺產分割
      之理論與實務，唐敏寶法官著，第30頁）。
    (二)被告主張伊支出被繼承人張德旺之喪葬費469,800元乙情
      ，固據提出禮葬儀費用表為憑，然繼承人為辦理被繼承人
      喪葬事宜所支出之費用，並非被繼承人生前所負之債務，
      是否屬消極遺產即屬有疑。如認喪葬費用非屬消極遺產，
      則繼承人之一已代他繼承人先行墊支者，該墊支人自得依
      不當得利規定向他繼承人請求返還其應負擔部分，並非本
      件審理範圍。退步言，縱認喪葬費用屬消極遺產，依上開
      說明，遺產分割之標的，應僅有積極遺產而言，至消極遺
      產（債務）則不屬遺產分割之標的，則喪葬費用亦非本件
      分割遺產範圍。再者，喪葬費用非關於遺產管理、分割及
      執行遺囑之費用，是被告主張應依民法第1150條規定由遺
      產支付云云，亦屬無據。
    (三)至被告主張伊為本件分割遺產支出律師費10萬元乙情，雖
      據提出證明書為憑。然執行遺產分割所支出之必要費用，
      固屬繼承費用，應由遺產中扣除。惟本件律師費係屬訴訟
      費用，並非執行遺產分割所支出之必要費用，不應由遺產
      中扣除，被告此部分之主張亦無可採。
  八、本件遺產分割，應就被繼承人全部遺產分割，分割方法亦
      不受當事人聲明拘束。另兩造所為之其他主張、陳述並所
      提證據，經審酌後，認均與本件之結論無礙，不再一一論
      述，附此敘明。
  九、末按分割遺產之訴，係必要共同訴訟，原告、被告之間本
      可互換地位，本件分割遺產部分，原告起訴雖於法有據，
      但被告之應訴實因訴訟性質所不得不然，故所為抗辯自為
      伸張或防衛權利所必要，是以本院認本件分割遺產部分之
      訴訟費用應由兩造依分得遺產之比例分擔較為公允，爰諭
      知如主文第2項所示。
肆、訴訟費用負擔之依據：民事訴訟法第80條之1、第85條第1項
    前段。
中    華    民    國    97    年    12    月    12    日
                  家事法庭    法  官  許冰芬
以上正本係照原本作成
如對本判決上訴，須於判決送達後20日內向本院提出上訴狀
中    華    民    國    97    年    12    月    12    日
                              書記官  黃惠閔
附表壹（被繼承人張德旺所遺之不動產）：
  ┌──┬────────┬─────┬────────┐
  │編號│ 不動產標示     │ 面   積  │   權利範圍     │
  │    │                │(平方公尺)│                │
  ├──┼────────┼─────┼────────┤
  │ 1  │臺中市西區麻園頭│    80    │     全部       │
  │    │段579-14地號土地│          │                │
  ├──┼────────┼─────┼────────┤
  │ 2  │臺中市西區麻園頭│    99    │     全部       │
  │    │段579-15地號土地│          │                │
  ├──┼────────┼─────┼────────┤
  │ 3  │臺中市○區○○街│  55.89   │     1/2        │
  │    │236號房屋（臺中 │          │                │
  │    │市○區○○段六小│          │                │
  │    │段289建號）     │          │                │
  ├──┼────────┼─────┼────────┤
  │ 4  │臺中市○區○○街│  131.52  │     1/2        │
  │    │236號房屋增建物 │          │（未辦保存登記）│
  ├──┼────────┼─────┼────────┤
  │    │臺中市○區○○街│          │   全部         │
  │ 5  │207號房屋       │          │（未辦保存登記）│
  └──┴────────┴─────┴────────┘
附表貳（被繼承人張德旺所遺之存款）
  ┌──┬────────────────┬──────────┐
  │編號│    金     融     機     構     │ 金             額  │
  │    │                                │（單位：新臺幣/元） │
  ├──┼────────────────┼──────────┤
  │ 1  │臺中市第二信用合作社-活期存款   │      627,255       │
  ├──┼────────────────┼──────────┤
  │ 2  │第七商業銀行-活期存款           │          540       │
  ├──┼────────────────┼──────────┤
  │ 3  │合作金庫東臺中分行-活期存款     │        3,383       │
  ├──┼────────────────┼──────────┤
  │ 4  │合作金庫東臺中分行-定期存款     │      500,000       │
  └──┴────────────────┴──────────┘
附表參（被繼承人張德旺所遺之股票）
  ┌──┬──────────────┬──────┬─────┐
  │編號│    公   司   名    稱      │    股數    │   價值   │
  │    │                            │（單位：股）│          │
  ├──┼──────────────┼──────┼─────┤
  │ 1  │第七商業銀行股份有限公司    │     279    │   3,401  │
  └──┴──────────────┴──────┴─────┘
附表肆（被繼承人張德旺所遺提存中之現金）
  ┌──┬──────────────┬────────────┐
  │編號│    提    存    案   號     │  提    存    金    額  │
  │    │                            │  （單位：新臺幣/元）   │
  ├──┼──────────────┼────────────┤
  │ 1  │    96年度存字第3288號      │         37,000         │
  ├──┼──────────────┼────────────┤
  │ 2  │    96年度存字第3711號      │         37,000         │
  ├──┼──────────────┼────────────┤
  │ 3  │    96年度存字第5249號      │        111,000         │
  ├──┼──────────────┼────────────┤
  │ 4  │    97年度存字第668號       │        148,000         │
  ├──┼──────────────┼────────────┤
  │ 5  │    97年度存字第681號       │        168,000         │
  ├──┼──────────────┼────────────┤
  │ 6  │    97年度存字第2931號      │        111,000         │
  ├──┼──────────────┼────────────┤
  │ 7  │    97年度存字第3345號      │        210,000         │
  └──┴──────────────┴────────────┘
附表伍（債權）
  ┌───┬───────────────────────────┐
  │債務人│債權內容                                              │
  │姓名  │                                                      │
  ├───┼───────────────────────────┤
  │林瑞乾│自97年8月至林瑞乾搬遷返還房屋之日止，租金及相當於租金 │
  │      │之不當得利或損害賠償，每月42,000元                    │
  ├───┼───────────────────────────┤
  │楊淑貞│自97年6月至楊淑貞搬遷返還房屋之日止，租金及相當於租金 │
  │      │之不當得利或損害賠償，每月37,000元                    │
  └───┴───────────────────────────┘


司法院資訊處製作；財團法人民間司法改革基金會備份。
